臺灣臺中地方法院刑事裁定　　　　　　　　　　　　　九十三年度聲判字第六六號
　　聲　請　人　甲○○
　　代　理　人　丙○○律師
　　被　　　告　乙○○
　　　　　　　　丁○○
右列聲請人因告訴被告等違反著作權案件，不服臺灣臺中地方法院檢察署九十二年度
偵字第一一五七九號不起訴處分暨臺灣高等法院臺中分院檢察署檢察長九十三年度上
聲議字第一○二八號駁回再議之處分，聲請交付審判，本院裁定如左：
    主  文
聲請駁回。
    理  由
一、聲請交付審判意旨略以：緣被告乙○○（即廣懋圖書股份有限公司負責人）與被
    告丁○○（即長河商教月作室負責人）為牟不法利益，未經告訴人同意，且未獲
    告訴人授權，擅自抄襲告訴人享有著作權之「會計事務技術士技能檢定（丙級）
    術科筆試實作」乙書部分內容，逕行發行、銷售，涉嫌侵害告訴人上開著作權之
    「會計事務技術士技能檢定筆試實作練習丙級術科」乙書（以下簡稱系爭書籍）
    於坊間銷售。經告訴人詳細比對發現系爭書籍顯然係將告訴人前揭書籍內容剪貼
    拼湊而成，並以幾近原文抄錄之方式、抄襲告訴人所編輯創作之「會計事務技術
    士技能檢定丙級術科筆試實作九十年度增修版」之文字解說部分及告訴人所設計
    之測驗題。被告乙○○與被告丁○○等二人等二人前述犯罪事責，經告訴人向臺
    灣臺中地方法院檢察署檢察官提出告訴，經該署檢察官以九十二年度偵字第一一
    五七九號諭知對被告乙○○與被告丁○○等二人為不起訴處分。告訴人不服、聲
    請再議，經臺灣高等法院臺中分院檢察署以九十三年度上聲議字第一０二八號駁
    回再議。惟經細繹研究，上開不起訴處分及駁回再議處分之認事用法多所違誤，
    實難令告訴人心服，其理由一一敘明如下。
（一）告訴人之著作權確受被告等人之不法侵害、且侵害事證明確，於刑事訴訟程序
      上並有將本案交付審判之權利保護之必要：
  １、經查，告訴人於民國（下同）八十四年間即者作完成「會計事務技術士技能檢
      定（丙級）術科筆試實作」乙書，迄今仍每年持續編輯修訂出版。上開編輯著
      作權受有不法侵害時，告訴人均依法主張權利，對各該行為人提起違反著作權
      法之告訴，迭徑各地方法院檢察署肯認並對行為人提起公訴，此有臺灣臺北地
      方法院檢察署九十二年度偵字第二０九五九號起訴書、及臺灣士林地方法院檢
      察署九十二年度偵字第九三一０號起訴書可稽。由上益證告訴人確實享有編輯
      者作權，並得對不法侵害人提出告訴，使渠等受刑事制裁。其次，有關擅自以
      抄襲、改作、編輯等方式侵害他人著作權犯罪態樣之認定，固有見仁見智之歧
      異，然因被告編輯之系爭書籍亦經公開發行販售，是以若能以告訴人之著作物
      參酌比對，即能認定被告涉嫌抄襲、改作之不法事證。此亦各地方法院檢察署
      承辦檢察官調查告訴人指訴事實後，予以肯認告訴人著作權並對不法行為人提
      起公訴之原因。
  ２、再者，參酌告訴人對其他案外人提出告訴、並經承辦檢察官予以起訴處分之各
      該起訴書內容觀之，告訴人於各案所主張享有編輯者作權之範圍要屬相同，告
      訴人指訴本案被告之犯罪事證亦經詳細比對、記載明確，核與上開經提起公訴
      之他案情況實為大同小異。亦即，參酌他案檢察官之法律見解與被告犯罪事證
      調查所得心證，本案偵查卷內所存證據應已符合刑事訴訟法第二百五十一條第
      一項規定「足認被告有犯罪嫌疑」檢察官應提起公訴之情形，亦即本案已經跨
      越起訴門檻，無待另行蒐證、偵查，即可判斷應予交付審判。職是之故，原不
      起訴處分與再議駁回處分顯有重大這誤，本案確有交付審判、科處被告相關刑
      責、藉以保障告訴人合法權益之必要。
（二）原不起訴處分暨駁回再議處分認事用法違誤之處：
  １、告訴人對於會計事務術技術士筆試實作所為編輯著作，乃係依告訴人從事會計
      事務類科教學斯累積之專業知識，及對於會計實務類科於實務應用之屬性定位
      ，適用一般公認會計原則並選擇相關法令函示等規定綜合評估後，加以選擇及
      編排，確屬經由書訴人之精神、智能及技術加以創作而來，富有創意，符合編
      輯著作之要件，依法享有編輯著作權，應受著作權法關於編輯著作之保護，於
      本案中亦有保護之必要：
  (1)  按我國著作權法第七條所謂之編輯者作，除有一定之表現形式外，尚須其表現
      形式能呈現或表達出作者在思想或感情上之一定精神內涵始可，同時該精神內
      涵應具有原創性，而其原創性之程度，須達足以表現作者之個性或獨特性之程
      度。按就資料之選擇編排具有創作性者為編輯著作，以獨立之著作保護之，著
      作權法第七條第一項固定有明文，但須就資料之選擇及編排具備著作要件之一
      之「原創性」，方可成為著作權法上之「編輯著作」，所謂「原創性」須著作
      人所創作之著作在精神作用達到相當之程度，足以表現出作者之個性及獨特性
      即足當之。如此，該經過選擇、編排之資料，即能稱為「具有原創性之人類精
      神上創作」，進而具有著作權法第七條所稱之「創作性」，並該當為著作權法
      所保護之「編輯著作」。準此，若著作物能呈現著作人之精神作用、特殊性及
      相當程度之原創性，即屆應受著作權法所保護之編輯著作，核先敘明。
  (2)  告訴人對於會計事務技術士筆試實作所為編輯著作，具有以下編選原則之獨特
      性與原創性：
    告訴人所作成之會計擊務技術士等編輯著作物，屬於國內同一著作內容類型之
      首開先河事例之著作物。經查，會計事務技術士丙級檢定於八十五年初次施行
      考試時，技能檢定主管機關並末提供術科測驗題庫。是以，告訴人乃自行設計
      會計術科題目，甚且較首次檢定考試日期更早半年之前即八十四年間即已編著
      完成、並公開發行前開術科筆試實作書籍。在告訴人著作物八十四年首度公開
      發行之前，並無所謂「歷屆試題」可供沿用，坊間亦無相同類型之著作物。由
      此足證皆訴人於著作物內所選輯之文字說明並非抄襲任何他人之相類著作物、
      告訴人所創設之測驗題並具有先於歷屆試題而率先公布於世之原創性。
    告訴人須考量讀者在於會計事務技術種類及範圍之自學與應試之實際需求。告
      訴人所為著作共計二大類，亦即會計事務技術士乙級及丙級之術科筆試。故告
      訴人之編輯選擇原則為「會計事務術科相關範圍」。
    依上述策略完成會計事務術科範圍題材之篩選後，告訴人先依據會計表冊之種
      類，分列不同章節與單元，於各章節與單元中先以文字敘述方式闡明各會計表
      冊之特性、各會計科目之意義、以及各會計表冊制作之相關法令規範等。
    會計事務術科之最後素材是由告訴人自行設計實例題，其內容選擇及編排之原
      則，必須考量足以切合會計事務實務之需求、激發讀者學習意願、強化學習成
      效、題目設計之原創性、以及該實例題是否足以發揮測驗統計學上之「信度」
      與「效度」而有助於讀者在學校或國家考試中獲取高分等項。
    再者，告訴人之著作物，確能因告訴人之編、選、自行創設測驗題等行為，明
      確並清楚產生並呈現會計業務相關法令規範、實務操作與測驗模擬等內容之「
      思想或感情上之一定精神內涵」，亦即告訴人藉由著作物內容具體呈現「會計
      事務之法令規範、各種會計表冊之類型及意旨、編製原則、會計責務應用情狀
      之棋擬、術科技能檢定題目類型之預估模擬與練習、模擬試題之解答要旨等等
      精神內涵」，吾人亦得從告訴人之編選著作行為及其所產生之著作物內容觀察
      得知前揭特定精神內涵，亦即告訴人之編選題材與著作物，確因資料之聯結而
      在思想或感情上呈現具有獨立文化創作內容之精神意涵。
    綜上所述，告訴人之著作物對於會計事務題材之說明、設題、解答及內容編定
      順序，均係經由告訴人以智慧、專業、經驗，及上開選擇、編排之原則為之，
      足以符合該著作內容之品質、風格並發揮會計業務題材之最大效用，此悉由告
      訴人依專業知識與多年教職累積之經驗方能有以致之。是以，告訴人之著作物
      確有告訴人之思維創意存在其間、足以表現出告訴人個性、獨特性及創造性等
      盾面，其整體觀之，確實構成一完整之「編輯著作」，要無疑義。
（三）告訴人所指訴受被告抄襲侵害之著作內容，是以編輯著作物之「文字敘述」、
      「法令節錄」、「設題事項」與「解題技巧」等有著作權之內容為範圍。告訴
      人從未就書內所附錄之「歷年考題」、「會計通用表格」或「章節安排順序」
      主張著作權，原不起訴處分顯然嚴重曲解告訴人之告訴意旨與指訴範圍，再議
      駁回處分亦陷於曲解之誤：
  １、告訴人所指訴受被告抄襲侵言之著作內容，是以編輯著作物之「文字敘述」、
      「法令節錄」、「設題事項」與「解題技巧」等享有著作權之內容為範圍，此
      觀諸告訴人歷來所提告訴狀及補充告訴理由狀等內容即明。亦即本案所應審究
      者，理應以上開指訴範圍為準據。乃承辦檢察官署未詳查告訴人指訴事項，竟
      誤認告訴人係以「歷年考題」、「會計通用表格」及「章節安排順序」等事項
      主張著作權，核此種曲解告訴意旨與指訴範圍之行為，不僅有認事用法之重大
      謬誤，亦顯然間接斲傷告訴人之合法著作權益。
  ２、其次，告訴人指訴遭抄襲之內容均屬自行創作或自行編輯節錄所彙成，絕非居
      於國家考試或列入備用題庫之試題。是以，承辦檢察官署忽略告訴人之設題內
      容、慨念解說與作答技巧等著作內容之獨特性，並且罔顧告訴人之著作自八十
      四年間即已率先公開發行之客觀事實，逕自誤認告訴人之測驗題型與歷屆試題
      相同、即率稱告訴人之著作不應受著作權法之保護等語云云，顯與事實不符。
（四）原不起訴處分書中所載之對於著作權法「編輯著作」保護要件之認識與論斷，
      顯撚陷於曲解法條、武斷草率之嚴重謬誤：
  １、按就資料之選擇及編排具有創作性者為編輯著作，以獨立之著作保護之，著作
      權法第七條定有明文。準此可知，著作權法所保障之「編輯」者，非僅以具有
      創作性之「編排」為限，並兼及對「資料之選擇」具有創作性者之保護，應足
      認定。
  ２、經查，行政院勞工委員會固於八十五年一月九日勞職檢字第一００九六二號公
      告、及八十八年八月二十三日台勞職檢字第０七００一二七號發布修正之「會
      計事務丙級技術士技能檢定規範」（以下簡稱「檢定規範」此檢定規範公告日
      期均晚於告訴人編輯著作於八十四年公開發行之日期）所示之應具知能工作項
      目，依序為「會計基本概念」、「會計基本法則」、「會計程序」、「分錄及
      日記簿」、「過帳及分類帳」、「試算及試算表」、「調整」、「結算及結算
      工作底稿」、「財務報表」等九類工作項目。
      究此公布周知之「檢定規範」，無非係提供應試人員準備範疇之預示效用、並
      以之限定出題範圍，避免各次舉行之檢定考試對應試人員造成類似司法責務所
      稱「訴外裁判」或「突襲性裁判」之不利益。是以，於「考試引導教學」或「
      考試引導學習」之流風下，無論施教者或學習者必然將應試準備教材參酌上開
      公告項目順序、資為章節設定與學習順序之參考，此為事理之常，無待贅言。
  ３、告訴人從來即以著作中所列對各會計慨念之文字敘述、法令節錄、與練習用之
      測驗題設題內容等事項，主張具有「資料選擇與編排」之創作性而享有編輯著
      作權，謹此再次陳明；告訴人從未以書內「章節安排」或「章節編排順序」享
      有獨特創作為主張之依據。是以，原不起訴處分書中逕自曲解告訴人告訴意旨
      之這誤業如前述，竟再誤以「檢定規範」資為檢驗告訴人著作之「章節安排」
      、「編排順序無任何特殊之處」並逕自認定告訴人著作不得享有編輯著作權之
      論證方法，顯然更形武斷草率，儼然有「斷章取義」、「打擊錯誤」之謬誤。
      由此亦可推知，原不起訴處分竟係出於曲解著作權法關於編輯著作之保護、並
      且不當限縮解釋為以「章節編排之有無特殊之處」為保護範圍，若將此種論證
      方式擴大據以檢驗各學科之教科書籍，則能享有著作權之著者，豈非如鳳毛麟
      角般寥寥無幾？寧有是理？是其法理解讀之謬誤、灼然至明。
  ４、附帶一提，聲請人於八十四年九月編輯出版之「會計事務技術士技能檢定（丙
      級）術科筆試實作」一書之內容大綱，即係採用「一、會計程序」、「二、分
      錄」、「三、日記簿分錄測驗」、「四、過帳」、「五、分類帳過帳測驗」、
      「六、試算」、「七、試算表編表測驗」、「八、調整」、「九、日記簿調整
      分錄測驗」、「十、結帳」、「十一、日記簿結帳分錄測驗」、「十二、編表
      」、「十三、損益表編表測驗」、「十四、資產負債表編表測驗」、「十五、
      結帳計算表」、「十六、結帳計算表編表測驗」、「十七、會計程序測和測驗
      」及「十八、附錄：如何作分錄」等章節安排，上開編輯章節則比八十五年一
      月公告之「檢定規範」提前四個月先行付梓問世。換言之，若依原不起訴處分
      之論述邏輯，即「章節安排之編排順序」可因比較而分辨特殊性與創作性者，
      則告訴人理應先享有上開章節安排之創作性與特殊性，亦堪認定。準此，若被
      告無法舉出與告訴人書籍章節編排順序相同且係更早公開發行之他人書籍、資
為否定告訴人對於章節編排特殊性之事證者，即應據此認定被告系爭書籍因襲
      用告訴人八十四年間公開發行之開著作之章節編排順序而涉有違反著作權法。
  ５、本案係於九十二年五月間因提起告訴而訴訟繫屬，其間僅於九十二年六月廿六
      日、同年九月十五日及同年九月廿九日通知告訴人開過三次偵查庭，其後迄至
      九十三年六月底作成不起訴處分書為止之長達九個月期間內，告訴人並未收受
      任何開庭通知、無任何參與偵查程序、充分表達告訴意旨與駁斥被告不實答辯
      之機會。就上開有待詳查、或需告訴人與被告互為主張攻防之事項，均未見詳
      予調查，不起訴處分書中亦未見堅責論證，益證本案偵查程序中未盡調查能事
      、應認有違法失職之違誤。
  ６、再議駁回處分似認告訴人指訴受被告抄襲者，僅有告訴人著作之第二、十五、
      十六、十七、二三、二四、二五等頁之著作內容，此項認定頌一係出於對告訴
      人指訴範圍之嚴重誤解。經查，告訴人於告訴狀所附告證三中業已載明：「被
      告全書幾近原文抄襲、侵權部分過多、不及備載」等語，然原承辦檢察官署就
      此項指訴範圍並未極盡調查、亦未通知告訴人充分陳明，業如前項所述，乃高
      檢署檢察長未能詳察、復於再議駁回處分中曲解告訴人指訴範圍，至屬謬誤，
      不言可喻。
（五）對被告犯行所為不起訴處分及再議駁回處分之論據理由，不僅視告訴人合法著
      作權益如無物、輕縱被告，亦無異於濫用司法資源之檢察權限而變相鼓勵被告
      抄襲他人著作牟取不法利益之違法行徑：
  １、按會計表冊所列入採納之會計科目計有數百種之多，是以，就各單一測驗題設
      題內容互相比對，若於數百種會計科目中所揀選之數項會計科目均能與他人設
      題項目雷同，猶如在目前公益彩券投注方式在四十二或四十九個號碼中選中六
      個頭獎號碼般困難！換言之，不同著者編寫之相同類科之會計科目設題內容雷
      同、各會計科目所使用之文字陳述這高度近似之情狀下，依吾人經驗法則，後
      著者之著作出於抄襲前著者之慨然率顯已幾近於百分之九十以上，足認後著者
      涉有抄襲嫌疑。
  ２、經查，被告除抄襲告訴人著作內容之文字敘述與解答方式外，渠所抄襲之會計
      題目，除將告訴人題目內容所設之會計科目順序略作更動、數字稍微調整外，
      題目所設之會計科目種類與填載之金額，已高度近似告訴人之著作內容。倘如
      被告辯稱該題目屬於「會計實務界之公定格式」、不涉抄襲、非侵害他人著作
      權，故於書中加以援用抄襲等語屬實，則被告何以於題目中保留全部會計科目
      ，卻僅僅刻意變更會計科目順序與金額？核被告所辯，不僅難以自圓其說、亦
      且有悖於經驗法則。由此益證被告顯係刻意抄襲告訴人之著作無疑。
  ３、被告楊義碩另辯稱：渠為第一次編輯、第一次出書，況且甲○○也是將別的考
      題拿來改等語云云。告訴人謹此再度嚴正聲明：告訴人於本案主張權利之會計
      事務術科技術士筆試實作所為編輯著作，確係依告訴人從事會計事務類科教學
      所累積之專業知識，及對於會計事務類科於實務應用之屬性定位，適用一般公
      認會計原則並選擇相關法令函示等規定綜合評估後，加以選擇及編排，經由告
      訴人之精神、智能及技術加以創作而來，富有創意，符合編輯著作之要件，依
      法享有編輯著作權，應受著作權法關於編輯著作之保護，於本案中亦有保護之
      必要，業如前述。反觀被告丁○○之答辯內容，容有以下疑點未經查證釐清：
    (1)被告楊義傾早於八十二年問即已辭去教職、棄教從政從商，被告丁○○雕開教
      職之前，因尚未舉行任何會計事務技術士檢定考試，被告丁○○從無指導參與
檢定考試之教學經驗。甚且，依渠答辯渠近年來均於中國大陸上海等地區發展
      事業之情狀觀之，被告丁○○對於會計事務之教學與我國會計事務檢定考試實
      務等事項，絕難如告訴人長期投注心力於教職般熟稔。
    (2)我國係自八十五年起舉行會計事務技術士檢定考試，迄今已達十二年，告訴人
      係於檢定考試初次辦理之前即率先著作術科參考書籍，廣受謮者好評愛用，告
      訴人因此獲得著作財產權之經濟利益，市面亦因檢定考試之舉行而衍生會計事
      務類科參考書籍之龐大商機，與告訴人著作編輯方式類似之諸多相關著作乃相
      繼問世。是則，以被告丁○○離任教職、從商多年後，與被告乙○○共同謀議
      、首次投入系爭書籍之編輯出版事務，足有合理懷疑認被告係以該商機利潤為
      主要考量，並以投機取巧僥倖心態、抄襲援用告訴人著作以牟速成之不法利益
      ！
（六）被告丁○○於九十二年九月十五日偵查期日中坦承渠編輯系爭書籍時曾經參考
      告訴人之著作與坊間類似之參考書籍等語云云，告訴代理人乃當庭請求命被告
      丁○○提出相關書稿並註明係參考告訴人何一著作內容之調查證據聲請；然承
      辦檢察官署對於被告此項答辯內容並未命被告丁○○提出相關創作書稿證明真
      實、亦未能使告訴人對於上開事證享有攻防辨正機會。再者，不起訴處分言中
      亦未詳細審究被告被指訴抄襲之部分，究係出於被告之自行創作、或係抄襲他
      人著作、或以何等參考程度所編寫等事項，均未見著墨未有隻字片語之說明，
      僅稱「．．．被告楊義碩縱予抄襲援用，亦難認其侵害告訴人之著作財產權．
      ．． 」、即率為不起訴處分，實有應調查之證據而未予調查之違誤；此等違
      誤，亦未見臺灣高等法院臺中分院檢察署予以糾正，竟仍以再議駁回處分予以
      縱容，實令告訴人浩歎再三！。
（七）此外，原不起訴處分書第三頁第九行以下載明：「．．．告訴人前揭著作．．
      ．被告丁○○縱予抄襲援用，亦難認其侵吉告訴人之著作財產權．．．」等語
      云云，由此觀之，承辦檢察官署顯然認定系爭書籍確有部分內容與告訴人所編
      寫之「會計事務技術士技能檢定丙級術科筆試實作」雷同近似或有抄襲援用之
      情事；然既已認定雷同、何以另行認定被告著作與告訴人之著作內容雷同部分
      不具備著作之侵害性？殊料，臺灣高等法院臺中分院檢察署竟採取相同之錯誤
      見解。此種不起訴處分及再議駁回處分之法律見解，其論證不當，令人費解！
（八）甚者，被告等人或任何第三人若援引該不起訴處分書所載見解，並將告訴人之
      任一著作物僅僅代換著作人姓名、絲毫不變動著作物內容而出版發行牟利之情
      況下，是否將可保有該不法利益且不受法律追究？由此簡例即明原不起訴處分
      理由見解之重大謬誤！
二、按告訴人不服上級法院檢察署檢察長或檢察總長認為再議為無理由而駁回之處分
    者，得於接受處分書後十日內委任律師提出理由狀，向該管第一審法院聲請交付
    審判；法院認交付審判之聲請不合法或無理由者，應駁回之；法院為前項裁定前
    ，得為必要之調查，刑事訴訟法第二百五十八條之一、第二百五十八條之三第二
    項前段、第三項，分別定有明文。經查：聲請人提出告訴後，案經臺灣臺中地方
    法院檢察署檢察官九十二年度偵字第一一五七九號偵查終結，認被告犯罪嫌疑不
    足為不起訴處分。後經聲請人向臺灣高等法院臺中分院檢察署檢察長聲請再議結
    果，認聲請人再議之聲請無理由予以駁回，此有臺灣臺中地方法院檢察署九十二
    年度偵字第一一五七九號不起訴處分書、臺灣高等法院臺中分院檢察署九十三年
    度上聲議字第一○二八號處分書在卷可稽。而聲請人於九十三年八月十六日收受
    前開再議駁回處分書，並於九十三年八月二十六日委任丙○○律師向本院聲請交
    付審判等事實，有送達證書附於臺灣臺中地方法院檢察署九十二年度偵字第一一
    五七九號偵查卷第一一八頁與刑事交付審判聲請狀附於本院卷可稽，則聲請人提
    起本件交付審判之聲請，於程序上尚無不合之處，合先敘明。
三、又按法院認為交付審判之聲請不合法或無理由者，應駁回之，刑事訴訟法第二百
    五十八條之一、第二百五十八條之三第二項前段，分別定有明文。另向法院聲請
    交付審判，係新增對於「檢察官不起訴或緩起訴裁量權」制衡之一種外部監督機
    制，法院僅就檢察官所為不起訴或緩起訴之處分是否正確加以審查，以防止檢察
    機關濫權，法院並非檢察官之延伸，法院亦不負擔偵查之作為。依此立法精神，
    同法第二百五十八條第三項規定法院審查聲請交付審判案件時「得為必要之調查
    」，其調查證據之範圍，自應以偵查中曾顯現之證據為限；而同法第二百六十條
    對於不起訴處分已確定或緩起訴處分期滿未經撤銷因發現新事實新證據者得再行
    起訴之規定，其立法理由說明該條所謂不起訴處分已確定者，包括「聲請法院交
    付審判復經駁回者」之情形在內，是前述「得為必要之調查」，其調查證據範圍
    ，更應以偵查中曾顯現之證據為限，不得就告訴人新提出之證據再為調查，亦不
    得蒐集偵查卷以外之證據，否則，將與刑事訴訟法第二百六十條之再行起訴規定
    ，混淆不清，亦將使法院兼任檢察官而有回復「糾問制度」之虞；且法院裁定交
    付審判，即如同檢察官提起公訴使案件進入審判程序，是法院裁定交付審判之前
    提，必須偵查卷內所存證據已符合刑事訴訟法第二百五十一條第一項規定「足認
    被告有犯罪嫌疑」檢察官應提起公訴之情形，亦即該案件已經跨越起訴門檻，否
    則，縱或法院對於檢察官所認定之基礎事實有不同判斷，但如該案件仍須另行蒐
    證偵查始能判斷應否交付審判者，因交付審判審查制度並無如同再議救濟制度得
    為發回原檢察官續行偵查之設計，法院仍應依同法第二百五十八條之三第二項前
    段規定，以聲請無理由裁定駁回（臺灣高等法院九十一年四月二十五日第一次刑
    庭庭長法律問題研究會議結論意旨參照）。
四、本件聲請人雖以前揭理由認被告乙○○、丁○○涉有違反著作權法之罪嫌，而向
    本院聲請交付審判。然前揭不起訴處分書及聲請再議處分書已就聲請人於偵查時
    提出之告訴理由予以斟酌，並詳加論述所憑證據及其認定之理由，關於此點，業
    經本院依職權調閱前開偵查卷宗查核無誤。聲請人雖仍執陳詞向本院聲請交付審
    判，惟查：
（一）首按：
  １、著作權法第七條第一項雖規定：「就資料之選擇及編排具有創作性者為編輯著
      作，以獨立之著作保護之」，惟此必須「就資料之選擇及編排具有創作性者」
      ，始能成為獨立之編輯著作，所謂選擇，必須是由一大群資料中擷取應用其部
      分資訊；而所謂編排，則必須是將擷取應用之部分資料，加以整理編輯而言；
      換言之，我國對於資料庫之保護，乃採原創性標準，而非「辛勤原則」（
      sweat of the brow）或「勤勞彙集準則」（industrious collection）（參
      見葉茂林教授著「資訊法律2-internet、多媒體、藝術作品與著作權法」第五
      六至六三頁；司法院編印「美國聯邦最高法院憲法判決選譯」第三輯第二一四
      至二一八頁關於Feist Publications v. Rural Telephone Service一案）；
      據此，如欲符合編輯著作之要件，除應將資料加以選擇編排外，且須其選擇及
      編排均具有創作性，始足當之；如就資料之選擇及編排毫無創意可言，即便該
      資料庫之完成，細耗費極大之勞力與時間，因其未具備原創性，仍無法成為受
      保護之編輯著作。著作權法所稱之著作，係著作人所創作之精神上作品，而所
      謂之精神上作品除須為思想或感情上之表現且有一定之表現形式等要件外，尚
      須具有原創性始可稱之，而此所謂原創性程度，固不如專利法中所舉之發明、
      新型、新式樣等專利所要求之原創性程度（即新穎性）要高，但其精神作用仍
      須達到相當程度，足以表現出作者之個性及獨特性，方可認為具有原創性，如
      其精神作用的程度甚低，不足以讓人認識作者的個性，則無保護之必要。
  ２、又按標語及通用之符號、名詞、公式、數表、表格、簿冊或時曆，以及依法令
      舉行之各類考試試題及其備用試題，不得為著作權之標的，著作權法第九條第
      一項第三款、第五款定有明文。且著作權法所稱之著作，係著作人所創作之精
      神上作品，而所謂之精神上作品除須為思想或感情上之表現且有一定之表現形
      式等要件外，尚須具有原創性始可稱之，而此所謂原創性程度，固不如專利法
      中所舉之發明、新型、新式樣等專利所要求之原創性程度（即新穎性）要高，
      但其精神作用仍須達到相當程度，足以表現出作者之個性及獨特性，方可認為
 具有原創性，如其精神作用的程度甚低，不足以讓人認識作者的個性，則無保
      護之必要。
  ３、本件聲請人指稱被告二人抄襲部分，其題型係要求讀者將某商號於特定月份之
      交易記入日記簿，並按日期先後分別列出各次交易項目及數額，下方則為商業
      會計日記簿之制式表格。該種測驗題目之型式早已習見於各類會計學科教科書
      、練習題及考試試題上（參偵查卷第二宗所附會計學【李芳傑/林若娟編著，
      啟芳出版社印行】、初級會計學【鄭丁旺、汪泱君、黃金發著兼發行人】、會
      計學《一》上【鄭俊哲編著，龍騰文化公司印行】），此觀卷附之會計學教科
      用書及被告、聲請人所呈上開著作後附之歷屆試題即明，聲請人就該書關於日
      記簿測驗題型之安排製作，與前開會計學界長久援引教學使用之著作內容及編
      排方式，均係按「會計之基本概念、法則」「會計程序」、「分錄及日記簿（
      含日記簿之意義、功用、格式、分錄方法及記帳釋例）」、「過帳及分類帳（
      含分類帳之意義、功用、格式、方法及過帳釋例）」、「試算及試算表」「決
      算表（含決算表之意義、功用、財務報表之種類、格式、損益表之編製、資產
      負債表的編製）」等主題為其架構，聲請人編輯出版之「會計事務技術士技能
      檢定（丙級）術科筆試實作」一書之內容大綱，既採用「一、會計程序」、「
      二、分錄」、「三、日記簿分錄測驗」、「四、過帳」、「五、分類帳過帳測
      驗」、「六、試算」、「七、試算表編表測驗」、「八、調整」、「九、日記
      簿調整分錄測驗」、「十、結帳」、「十一、日記簿結帳分錄測驗」、「十二
      、編表」、「十三、損益表編表測驗」、「十四、資產負債表編表測驗」、「
      十五、結帳計算表」、「十六、結帳計算表編表測驗」、「十七、會計程序測
      和測驗」及「十八、附錄：如何作分錄」等章節安排，實核與前開會計學界長
      期使用教學用書之編排方式相似且脈絡一貫，並無表達特殊思想、情感之可言
      ，且會計帳、表使用之名詞、表格，本即有一般公認之會計原則及計帳規則，
      聲請人之著作中所列對各會計慨念之文字敘述、法令節錄、與練習用之測驗題
      設題內容等事項，尚難認有「資料選擇與編排」之創作性，聲請人前揭著作，
      應未達於著作權法所欲保護之原創性程度，而非著作權法所保護之標的。
（二）次查：
  １、按著作權為智慧財產權，為著作人之精神、智慧創作所得享有之私權，而著作
      權法之目的即在藉保障著作之創作人之人格與經濟利益，以鼓勵並刺激著作人
      努力創作，進而促進文化之延續與進步。然個人之創作，實為社會協力之產物
      ，故其利益亦應適當回餽於社會，只要非不當的影響著作人之人格與經濟利益
      ，應准予開放他人自由利用，如過度保障個人著作權，將阻礙學術交流發展與
      知識傳遞，且與憲法第十一條所保障人民有言論、講學、著作及出版自由有基
      本衝突，反有礙社會公益，是世界各國制定著作權法時，莫不重於個人私權之
      保護與社會公益之均衡維護，我國亦然，此觀諸著作權法第一條規定「為保障
      著作人著作權益，調和社會公共利益，促進國家文化發展，特制定本法」自明
      。
  ２、本件被告丁○○所編寫之系爭書籍，係將會計處理程序有關之分錄、過帳、試
      算表、調整、結帳工作底稿、結帳、編表、加值營業稅、綜合練習及歷屆考題
      分別說明其意義、應注意事項及習作題目等，經與聲請人編寫之「會計事務技
      術士技能檢定（丙級）術科筆試實作」一書相較，其編排、敘述方式及習作題
      目並非相同，已難謂係抄襲聲請人之著作。至會計帳、表使用之名詞、表格，
      本即有一般公認之會計原則及記帳規則，亦難以名詞、表格之相同即謂有重製
      情事。又聲請人固未以書內「章節安排」、「章節編排順序」作為主張獨特創
      作之依据，但聲請人於告訴狀中已明載被告係抄襲該等部分，是認原偵查檢察
      官据此立論並無不當。至於聲請人所指第二、十七、十六、十五、二三至二六
      頁係被告所抄襲之部分，而該部分頁碼所列測驗題目，早已習見於各類會計學
      科教科書及考題上，已據被告舉出各該試題為證，又會計帳務之處理有一般公
      認之原則，足見聲請人就該部分之資料僅能認為係收集，而無原創性，亦未見
      聲請人之編緝著作物中「文字敘述」、「法令節錄」、「設題事項」與「解題
      技巧」有何特殊於各類會計學教科書情事，是被告丁○○縱有承認抄襲聲請人
      之部分資料，亦難認有違反著作權法情事。
  ３、另被告乙○○係廣懋公司負責人，其非實際撰寫書籍內容之人，對於所聘作者
      如何完成書籍撰寫已難事先得悉，況被告丁○○所為已不能構成著作權法犯行
      ，更難課責被告乙○○負此刑責，再者被告乙○○於接獲聲請人委託寄出之律
      師函後，隨即製發通告回收被告丁○○撰寫之書籍，有信函及內部通告各一份
      在卷為憑，足認其亦無侵害聲請人著作財產權之意圖。
五、綜上所陳，聲請人所撰寫之「會計事務技術士技能檢定（丙級）術科筆試實作」
    ，尚不具原創性及特殊性，應非著作權法所予保護之對象，被告二人所為亦難逕
    以著作權法罪責相繩。此外，復查無其他積極證據足認被告二人確有聲請人所指
    犯行，原檢察官偵查結果認被告等罪嫌均有未足，予以不起訴處分，核無不合。
    是經本院調取各該偵查案卷全卷核閱，認前開不起訴處分及駁回再議理由暨事證
    ，針對構成犯罪事實及處罰規範間該當性之判斷及認定均屬詳實，查無「告訴人
    所指摘不利被告構成犯罪事實之事證未經檢察機關詳為調查或斟酌，或不起訴處
    分書所載理由違背經驗法則、論理法則或其他證據法則」等得據以交付審判之事
    由存在，是聲請人聲請交付審判，為無理由，應予駁回。
六、依刑事訴訟法第二百五十八條之三第二項前段，裁定如主文。
中      華      民      國      九十三      年    十二  月     三十一   日
                                臺灣臺中地方法院刑事第十二庭
                                    審判長法  官  吳  進  發
        法  官  莊  深  淵
                                          法  官  劉  兆  菊
右正本證明與原本無異。
不得抗告
                                          書記官
中      華      民      國      九十三       年    十二  月    三十一  日
